臺灣桃園地方法院民事簡易判決
109年度壢簡字第1491號
原      告  陳心怡  

訴訟代理人  陳易晨  
            楊肅欣律師
被      告  劉守禮  
訴訟代理人  邱清銜律師
上列當事人間請求回復原狀事件，本院於民國111年1月24日言詞
辯論終結，判決如下：
    主  文
原告之訴駁回。
訴訟費用新臺幣壹仟肆佰肆拾元由原告負擔。
    事實及理由
一、原告主張：桃園市○○區○○段000地號土地（下稱376地號土地
    ）前因分割增加同段376-1、376-2、376-3地號土地，嗣原
    告買受取得上開376-1地號土地，並將上開376-1地號土地分
    割增加同段376-10、376-11地號土地（下合稱系爭土地），
    及同段376-12地號土地。詎被告未經原告同意，竟擅自在系
    爭土地上鋪設如桃園市大溪地政事務所民國109年12月17日
    溪測法字第060300號土地複丈成果圖（即附圖），編號A、B
    部分所示之柏油道路（下稱系爭柏油道路）。雖被告就此抗
    辯系爭土地為既成道路，具公用地役關係云云；惟系爭土地
    之土地登記謄本固記載使用地類別為交通用地，然此僅表示
    系爭土地地目之管制措施類別，非謂系爭土地實際上必作為
    交通使用。又被告提出之桃園市龍潭區公所桃市龍工字第10
    80018553號函所指之養護道路範圍並不包括系爭土地，且該
    函之發文日期為108年6月6日，係在被告於109年8月26日鋪
    設系爭柏油道路之後，亦可知系爭土地非屬桃園市龍潭區公
    所養護並供公眾通行使用之範圍，且系爭柏油道路非歷來供
    不特定公眾通行。再者，376地號土地曾設定地役權予原告
    等人，且系爭土地原為花圃及溝渠，斷無可能再作道路使用
    ，更非供不特定公眾通行所必要，自不符合既成道路公用地
    役關係之成立要件，足認系爭土地並非既成道路。復縱認系
    爭土地為既成道路，惟依桃園市市區道路管理規則規定，有
    權鋪設柏油路面者為桃園市政府工務局或龍潭區公所，而非
    被告，而被告既未受工務局或區公所之委託，亦未得原告之
    同意，即擅自在系爭土地上鋪設系爭柏油道路以方便其通行
    ，其所為業致原告所有權之行使受有損害，原告依法自得請
    求被告刨除系爭柏油道路，並回復系爭土地原狀。為此，爰
    依民法第184條第1項前段、第213條第1項、第767條第1項中
    段之規定，提起本件訴訟等語。並聲明：被告應刨除鋪設於
    系爭土地上之系爭柏油道路，並禁止通行使用系爭土地。
二、被告則以：376地號土地於105年6月15日因分割增加同段376
    -1、376-2、376-3地號土地，並登記為供役不動產，此乃因
    於68至78年間，建商為興建位於桃園市龍潭區民生路141巷5
    8弄附近之建物，遂於聲請建築使用執照時，經原所有權人
    出具切結，同意桃園市龍潭區民生路141巷（下稱系爭141巷
    道路）、141巷58弄、141巷74弄道路應供公眾通行。而依98
    年間之google街景圖，可知被告興建之達官院農舍前手即華
    興駕訓班之大門出入口係設置在系爭141巷道路旁，嗣被告
    興建達官院農舍之出入口，亦如同華興駕訓班之大門出入口
    設置位置；又華興駕訓班係於83年間取得使用執照，並對外
    招收學員營業，是不論上開巷弄道路之附近居民或華興駕訓
    班之上班員工及前往上課考照之民眾，均長年通行往來系爭
    141巷道路，就此桃園市龍潭區公所108年6月6日桃市龍工字
    第108018553號函，及110年4月7日桃工養行字第1100023273
    號函，亦均已載明系爭141巷道路及側溝均為桃園市龍潭區
    公所之管養範圍，足認坐落系爭土地上之系爭141巷道路確
    實係供不特定公眾通行所必要，且通行使用迄今逾40年未曾
    中斷，於公眾通行之初，土地所有權人亦無阻止，應已成立
    公用地役關係。再者，原告父親即原告訴訟代理人曾於原告
    購買上開376-1地號土地前，對華興駕訓班提起袋地通行權
    訴訟，請求供其通行至系爭141巷道路，且原告於105年間買
    受取得上開376-1地號土地時，必曾實際探訪標的，向原所
    有權人詢問標的現況，並詳實核對土地登記謄本之土地使用
    類別，嗣原告並將買受取得之上開376-1地號土地，分割增
    加系爭土地及同段376-12地號土地，而系爭141巷道路係坐
    落於系爭土地上，且系爭土地之土地謄本記載使用地類別均
    為交通用地，顯見原告對於系爭141巷道路數十年來為供公
    眾使用之道路用地確已知情，其於公用目的之範圍內，即有
    容忍他人使用之義務。況被告係為供公眾更便利通行之目的
    始鋪設系爭柏油道路於系爭141巷道路，而原告要求被告拆
    除系爭柏油道路，顯欲讓系爭141巷道路日後無法續供公眾
    通行，實有違反誠信原則而屬權利濫用等語，資為抗辯。並
    聲明：如主文第1項所示。
三、兩造不爭執之事實：（參見本院卷二第35、36頁）
  ㈠376地號土地於105年6月15日因分割增加同段376-1、376-2、
    376-3地號土地；嗣原告於105年6月17日買受取得上開376-1
    地號土地，並於同年月29日完成所有權移轉登記（參見本院
    卷一第45頁）。繼原告於109年5月27日將上開376-1地號土
    地分割增加同段系爭土地、376-12地號土地（參見本院卷一
    第6、7、143頁）。又系爭土地之使用地類別均為交通用地
    （參見本院卷一第6、7頁）。而系爭土地上方之同段376-1
    地號土地，及下方之同段376-12地號土地，現況均為花圃及
    溝渠(參見本院卷一第147、148頁）。另系爭土地右側之同
    段3、4地號土地，均為國有之水利用地（參見本院卷一第14
    5、146頁）。
  ㈡376地號土地前於105年6月29日經登記為供役不動產，需役不
    動產為同段376-1、376-3、376-7、376-12地號土地及系爭
    土地（權利人：原告、訴外人陳心柔）、376-6地號土地（
    權利人：訴外人郭美霞，參見本院卷一第67至72頁）。
  ㈢被告未經原告同意，於109年8月26日在系爭土地上鋪設系爭
    柏油道路（參見本院卷一第8至10、50、51頁）。
  ㈣被告前就桃園市龍潭區三林段3、4、7、376、376-1、376-2
    、376-3、376-4、376-6、376-7地號等10筆土地上之系爭14
    1巷道路函詢桃園市龍潭區公所，經該所於108年6月6日函覆
    稱：上開道路現有瀝青混凝土鋪面部分目前為該所養護且供
    公眾通行使用，惟上開地號與該巷道之相對位置，應以地政
    事務所鑑界為準等語（參見本院卷一第47頁）。
  ㈤桃園市政府養護工程處（下稱桃園市政府養工處）前於110年
    1月22日函覆臺灣桃園地方檢察署略以：桃園市龍潭區民生
    路141巷77弄口未有相關既成道路之認定，而該地點現況鋪
    設瀝青混凝土地，鋪面範圍應為桃園市龍潭區公所管養範圍
    ，並供不特定對象通行使用等語，而該函文之承辦人為證人
    張高榕（參見本院卷一第181頁）。
  ㈥被告前就系爭141巷道路通行疑義函詢桃園市政府養工處，經
    該處於110年4月7日函覆以：本案經會同龍潭區公所至現場
    確認，旨揭位置道路及側溝均為區公所管養範圍（如附圖）
    等語，而該函文之承辦人亦為證人張高榕（參見本院卷一第
    80至84頁）。
  ㈦原告之父親即原告訴訟代理人前曾對被告提起妨害自由等告
    訴，經臺灣桃園地方檢察署檢察官偵查後以109年度偵字第3
    3446號為不起訴處分（參見本院卷一第135至137頁）。
四、兩造於本院110年12月20日言詞辯論期日，協議簡化本件爭
    點如下：（參見本院卷二第36頁）
  ㈠系爭土地是否為既成道路而有公用地役關係存在？
  ㈡原告依民法第184條第1項前段、第767條第1項中段之規定，
    請求被告刨除系爭柏油道路，並禁止通行該部分土地，有無
    理由？
  ㈢被告抗辯原告本件起訴為權利濫用並違反誠信原則，有無理
    由？
五、本院之判斷：
　㈠系爭土地是否為既成道路而有公用地役關係存在？
　  ⒈按公用地役關係乃私有土地而具有公共用物性質之法律關
      係，與民法上之地役權概念有間，並不以登記為成立要件
      。又既成道路成立公用地役關係之要件為：⑴須為不特定
      之公眾通行所必要，而非僅為通行之便利或省時。⑵於公
      眾通行之初，土地所有權人並無阻止之情事。⑶須經歷之
      年代久遠而未曾中斷，所謂年代久遠雖不必限定其期間，
      但仍應以時日長久，一般人無復記憶其確實之起始，僅能
      知其梗概（司法院大法官會議釋字第400號解釋及其解釋
      理由書參照）。準此可知，私有土地具有公用地役關係存
      在時，土地所有權人行使權利，即應受限制，不得違反供
      公眾通行之目的，而排除他人之使用。
　　⒉經查，系爭柏油道路所在之系爭土地，即桃園市龍潭區民
      生路141巷77弄（下稱系爭141巷77弄）口，目前現況係鋪
      設瀝青混凝土地，鋪面範圍為桃園市龍潭區公所之管養範
      圍，且係提供不特定對象通行使用乙情，有如兩造不爭執
      之事實㈤所示桃園市政府養工處110年1月22日函文在卷可
      稽。又被告嗣就系爭141巷道路之通行事實請求桃園市政
      府養工處進行現勘，經該處通知桃園市龍潭區公所於110
      年3月24日進行會勘，確認該道路及側溝均為區公所之管
      養範圍，如有擅自封閉或毀損道路之情形，應依相關規定
      進行排除，以維用路人通行之權益等情，亦有如兩造不爭
      執之事實㈥所示桃園市政府養工處110年4月7日函文及現場
      會勘照片在卷可按。上情亦據證人即桃園市政府養工處上
      開函文之承辦人員張高榕於本院審理中結證稱：伊職稱為
      聘用技術師，工作內容為龍潭區及龜山區之道路行政業務
      ，上開函文均係伊所承辦，因為被告陳情聯外道路出入有
      疑義，所以配合道路養護機關龍潭區公所至現場確認道路
      養護範圍，並且做成紀錄函覆陳情人；當天伊與區公所公
      務課承辦人及被告至現場確認道路養護範圍，現場確認有
      鋪設柏油及排水溝，區公所承辦人也確認該柏油路面及側
      溝均屬該區公所養護範圍，伊有拍照作為函文之附件，如
      本院卷一第82、83頁照片，伊在照片裡有標示紅色虛線範
      圍內均屬區公所之養護範圍，包括系爭柏油道路及其上方
      及下方之水泥地及花圃；系爭土地目前沒有既成道路之行
      政處分認定紀錄，但這是因為系爭土地沒有被移送審議小
      組認定，不代表系爭土地不是既成道路等語明確（參見本
      院卷一第167頁背面至第169頁）。參以同包含於系爭141
      巷道路範圍內，除系爭土地外之桃園市龍潭區三林段3、4
      、7、376、376-1、376-2、376-3、376-4、376-6、376-7
      地號等10筆土地上，亦經桃園市龍潭區公所確認現有瀝青
      混凝土鋪面部分，目前為該所養護且供公眾通行使用等語
      ，有如兩造不爭執之事實㈣所示桃園市龍潭區公所函文在
      卷可參，倘系爭土地上之系爭柏油道路遭刨除且禁止通行
      ，顯將致一般民眾無法經由系爭土地進出系爭141巷77弄
      與系爭141巷道路，此亦有桃園市龍潭區戶政事務所檢送
      之系爭141巷77弄門牌編釘申請案資料在卷可查（參見本
      院卷一第239至266頁），均足徵含系爭土地在內之系爭14
      1巷道路，現確係供不特定之公眾通行所必要無疑。
  　⒊復觀諸原告提出之100年12月4日、106年9月26日空照圖，
      及被告提出之98年11月間、104年12月間Google街景圖，
      除可見系爭141巷道路始終為道路外，系爭土地及其上、
      下連接之土地亦均為系爭141巷道路之一部而停放汽車（
      參見本院卷一第142、144、156、157、159至161頁），就
      此證人即系爭土地所在之桃園市龍潭區富林里里長葉義風
      於本院審理中亦結證稱：伊是在66、67年間搬到系爭141
      巷道路附近，當時正在興建民生社區，系爭141巷道路是
      那時所鋪設，從民生社區民生路沿系爭141巷道路一直鋪
      柏油路面至兄弟棒球場，也有設置路邊排水溝；依伊在該
      地已居住40餘年，系爭141巷道路一直都是供民生社區居
      民出入使用的道路，大家都需要通行該處，但因為大家出
      入時不會那麼靠近前華興駕訓班至兄弟棒球場間的牆，所
      以靠牆的部分就有車輛停放，後來是因為名人堂飯店希望
      大家不要路邊停車，會妨害該地的交通，所以才會認領並
      設置花圃在系爭141巷道路的路旁，並提供飯店內的車位
      給附近住戶停放以作為補償，所以目前系爭141巷道路路
      旁已經沒有停放車輛等語綦詳（參見本院一卷第169至171
      頁），繼佐以原告並未舉證證明包含系爭土地在內之系爭
      141巷道路於公眾通行之初，土地所有權人有何阻止之情
      事，且構成系爭141巷道路之系爭土地、桃園市○○區○○段0
      00○00000地號等土地，其使用地類別均登記為交通用地，
      有土地登記謄本在卷可觀（參見本院卷一第6、7、45、67
      頁），堪認包含系爭土地在內之系爭141巷道路至少已逾4
      0年供公眾通行而未曾中斷，揆諸前揭說明，系爭土地既
      為系爭141巷道路之一部，自為既成道路而有公用地役關
      係存在。
  　⒋至原告雖復主張：系爭土地原為花圃及溝渠，且376地號土
      地曾設定地役權予系爭土地，故系爭土地斷無可能再作道
      路使用，即非供不特定公眾通行所必要，自不符合既成道
      路公用地役關係之成立要件云云。惟查，原告就其所主張
      系爭土地原為花圃而非系爭141巷道路一部之情，並未舉
      證以實其說，且系爭土地現況僅係於地面鋪設系爭柏油道
      路，其下方仍為溝渠；又376地號土地前於105年6月29日
      經登記為供役不動產，需役不動產為同段376-1、376-3、
      376-7、376-12、376-6地號土地及系爭土地，固如兩造不
      爭執之事實㈡所示，然原告是否曾就系爭土地於他人土地
      設定不動產役權，與系爭土地自身是否為既成道路而具公
      用地役關係乙節本屬二事，凡此，均無足以推翻系爭土地
      為既成道路而具公用地役關係之認定，自難認原告此部分
      之主張為可採。
  ㈡原告依民法第184條第1項前段、第767條第1項中段之規定，
    請求被告刨除系爭柏油道路並禁止通行該部分土地，有無理
    由？
　　查系爭柏油道路所在之系爭土地具公用地役關係存在，已如
    前述，故原告就系爭土地所有權之行使即應受限制，而不得
    違反供公眾通行之目的。是被告基於便於公眾通行之公共利
    益，將原已存在公用地役關係之系爭土地鋪設系爭柏油道路
    ，即與公用地役關係之目的尚屬無違，要難認係侵害原告就
    系爭土地之所有權。基此，原告依民法第184條第1項前段、
    第767條第1項中段之規定，請求被告刨除系爭柏油道路，並
    禁止通行該部分土地，為無理由，應予駁回。另被告抗辯原
    告本件起訴為權利濫用，並違反誠信原則有無理由部分，本
    院即無庸再予審究，併予敘明。
六、本件事證已臻明確，兩造其餘主張、陳述及所提之證據，經
    審酌均與判決結果不生影響，爰不一一論列，附此敘明。
七、訴訟費用負擔之依據：民事訴訟法第78條。並依職權確定訴
    訟費用額如主文第2項所示。
中　　華　　民　　國　　111 　年　　2 　　月　　25　　日
                  中壢簡易庭      法  官  陳振嘉
　　　　　　　　　
以上正本係照原本作成。　　　　　　　　　
如不服本判決，應於送達後20日內，向本院提出上訴狀並表明上
訴理由，如於本判決宣示後送達前提起上訴者，應於判決送達後
20日內補提上訴理由書（須附繕本）。
如委任律師提起上訴者，應一併繳納上訴審裁判費。
書記官  郭玉芬
中　　華　　民　　國　　111 　年　　3 　　月　　1 　　日